臺灣苗栗地方法院刑事判決　　　　　　　 93年度選訴字第1號
公　訴　人　臺灣苗栗地方法院檢察署檢察官
被　　　告　甲○○　50歲民.
選任辯護人　江錫麒律師
上列被告因違反總統副總統選舉罷免法案件，經檢察官提起公訴
（93年度選偵字第3號），本院判決如下：
    主  文
甲○○無罪。
　　理  由
一、公訴意旨略以：被告甲○○係第六屆立法委員（起訴書載為
    第五屆），自民國92年2 月起，擔任苗栗縣民防大隊大隊長
    ，惟自其擔任大隊長後，未曾補助苗栗縣警察局大湖分局卓
    蘭分駐所民防團隊即大湖中隊卓蘭分隊（下稱卓蘭分隊）任
    何經費。緣於93年3 月7 日晚上7 時30分許，卓蘭分隊在苗
    栗縣卓蘭鎮「來來餐飲店」舉辦餐敘，因該分隊無固定經費
    來源，為製作換發該分隊制服，遂請被告甲○○贊助經費新
    臺幣（下同）50000 元，並邀約其參加餐會。詎被告甲○○
    因時負有為其民主進步黨總統副總統候選人陳水扁、呂秀蓮
    輔選之任務，乃假借捐助卓蘭分隊之名義，於當日晚上前往
    「來來餐飲店」，當眾拿出50000 元交予卓蘭分隊分隊長乙
    ○○，作為補助該分隊製作制服之用，同時向在場之卓蘭分
    隊隊員拉票，請求有投票權之卓蘭分隊構成員，於總統副總
    統選舉投票時，投票支持「1 號總統副總統候選人陳水扁、
    呂秀蓮」，而使該卓蘭分隊之構成員，為一定投票權之行使
    ，因認被告涉嫌違反總統副總統選舉罷免法第87條第1 項第
    1 款對於團體，假借捐助名義，交付財物，使其團體之構成
    員為一定投票權之行使罪嫌等語。
二、按犯罪事實應依證據認定之，無證據不得推定其犯罪事實；
    不能證明被告犯罪者，應諭知無罪之判決，刑事訴訟法第15
    4 條第2 項、第301 條第1 項分別定有明文。又認定不利於
    被告之事實須依積極證據，茍積極證據不足為不利於被告事
    實之認定時，即應為有利於被告之認定，更不必有何有利之
    證據，再事實之認定，應憑證據，如未能發現相當證據，或
    證據不足以證明，自不能以推測或擬制之方法，為裁判基礎
    ，且認定犯罪事實所憑之證據，雖不以直接證據為限，間接
    證據亦包括在內，然無論直接或間接證據，其為訴訟上之證
    明，須於通常一般之人均不致於有所懷疑，而得確信其為真
    實之程度者，始得據之為有罪之認定（最高法院30年上字第
    816 號、40年台上第86號、76年台上第4986號等判例意旨參
    照）。次按，總統副總統選舉罷免法第87條第1 項第1 款係
    以：對於該團體或機構，假借捐助名義，行求期約或交付財
    物或其他不正利益，使其團體或機構之構成員，不行使投票
    權或為一定之行使者，為其構成要件，其係規範吾人對於團
    體或機關，不得假借任何捐助名義，妨害投票之清白及公平
    性（最高法院90年度台上字第2791號判決意旨參照）。又本
    罪之成立，須行為人在主觀上具有為上開不法行為之犯意，
    而使團體或機構之構成員為投票權一定之行使或不行使，以
    妨害投票之清白及公平性；在客觀上，行為人所行求期約或
    交付之財物或不正利益可認係使團體或機構之構成員為投票
    權之一定行使或不行使之對價。上開對價關係，在於交付者
    之一方，係認知其所行求、期約或交付之意思表示，乃為使
    團體或機構構成員為投票權一定之行使或不行使；在相對人
    一方，亦應認知對方對其所行求、期約或交付之意思表示，
    乃為使其構成員為投票權一定之行使或不行使。且交付之財
    物或不正利益，並不以金錢之多寡為絕對標準，而應綜合社
    會價值觀念、授受雙方之認知及其他客觀情事而為判斷，此
    項判斷應於不違背國民之法律感情與認知下，就社會一般生
    活經驗而為判斷（最高法院92年台上字第893 號判例、91年
    度台上字第6056號判決意旨參照）。
三、公訴意旨認被告涉有違反總統副總統選舉罷免法第87條第1
    項第1 款罪嫌，係以：被告坦承有於上揭時、地前往上開來
    來餐飲店參與卓蘭分隊之餐會且當場交付50000 元，作為該
    隊製作制服之用等語，證人乙○○、黃清池、溫生和、鍾國
    忠、賴福星、劉阿全、詹勳基、詹永秋、詹秀志、鍾右全、
    詹秋東等人於調查站及偵查中之證詞、賴福星製作之簡易帳
    目明細帳冊影本1 紙等資為其論據。訊據被告堅決否認有前
    開賄選犯行，辯稱：其對苗栗縣民防團隊各大隊均有捐助金
    錢，且2 、3 年來一向如此，並非只有這次而已，且本次係
    因卓蘭分隊經費不夠，主動向其申請贊助，才交付50000 元
    供渠等製作制服，與選舉無關，且當時係因離席時，有民眾
    詢問總統選舉要支持何人，被告才表示其身為1 號總統副總
    統候選人之輔選幹部，所以支持何人可想而知，故當時才有
    民眾飲酒起鬨，並無假借捐助名義行賄之意等語。經查：
（一）上開民防團隊卓蘭分隊因研討相關業務組織章程及民防組
      訓研習活動行程，於93年3 月7 日晚上6 時30分許，在前
      開來來餐飲店舉辦餐會，且於餐會前即向被告服務處提出
      撥款50000 元換發新制服之申請，被告遂應邀前往參加餐
      會，並當場交付50000 元現金予該隊分隊長乙○○收受，
      由該隊隊員即會計賴福星採購制服後，餘額存入戶名卓蘭
      鎮民防防護中隊之帳戶內，事後分發隊員每人藍色外套1
      件等情，業據被告於本院審理時供承在卷，並經證人乙○
      ○、賴福星於調查站及偵查中證述明確，且有卓蘭鎮民防
      分隊開會通知、93年3 月2 日栗卓字第133 號申請書、簡
      易帳目明細、活期儲蓄存款存摺影本各1 份、收據2 紙在
      卷可稽，及藍色外套3 件扣案可證。足認被告有於上開時
      、地交付現金50000 元予卓蘭分隊供渠等製作制服之事實
      ，應堪認定，惟此仍須證明與賄選有關聯性，始能為不利
      於被告之認定。參之被告身為民防大隊之大隊長，本有提
      供協助該大隊下設之各分隊進行事務推展，而上開卓蘭分
      隊既下設於大湖中隊，且因制服汰舊，而事先發函向被告
      服務處申請撥款製作換發，可見被告係應上開卓蘭分隊之
      請求，始以大隊長之名義贊助製作制服之經費，顯見被告
      並非主動贊助款項，應無足疑，則被告上開行為是否具有
      行賄之主觀犯意即屬合理可疑。
（二）關於證人黃清池、溫生和、鍾國忠、賴福星、劉阿全、詹
      永秋、詹秀志、鍾右全、詹秋東之證詞部分：
   1、證人黃清池於調查站中證稱：「我並未看到甲○○有當眾
      拿出50000 元交予乙○○」、「我對政治反感，當時根本
      沒去注意甲○○舉動。」、「（甲○○於前述餐會期間，
      有無多次要求你們投票支持陳水扁、呂秀蓮2 人？）我也
      沒聽到。」、「（前述深藍色外套係由何人出資購買並分
      送予你？）我不清楚由何人出資購買。」等語（見偵查卷
      第18、19、20頁），其於偵查中亦為相同之證述（見偵查
      卷第23頁背面）。
   2、證人溫生和於調查站中證稱：「我當時並沒有看到他拿錢
      給乙○○。」、「我沒有拿到該深藍色外套」等語（見偵
      查卷第27頁），其於偵查中亦為相同之證述（見偵查卷第
      30 頁背面）。
   3、證人鍾國忠於調查站中證稱：「我並沒有注意到（甲○○
      ）有無交錢給乙○○。」、「（外套是由何人購買分送給
      你？）我不知道。」等語（見偵查卷第35頁），其於偵查
      中亦為相同之證述（見偵查卷第39頁背面）。
   4、證人賴福星於偵查中證稱：「（甲○○為何贊助？）不知
      道，錢是拿給乙○○，詹再拿給我。告訴我要買衣服。」
      、「（甲○○是否拿50000 元贊助要你們支持某1 組候選
      人？）我不知道，我跟甲○○坐不同桌。」等語（見偵查
      卷第47頁背面）。
   5、證人劉阿全於調查站中證稱：「沒有看見（甲○○）是否
      有交付錢的情形。」、「（甲○○聚餐期間有無要求你們
      要投票支持總統及副總統候選人陳水扁、呂秀蓮2 人？）
      我因為先行離席，所以沒有聽見。」、「我聽分隊的同仁
      說有製作團體的衣服，可是我還沒有拿到衣服，我也不知
      道要不要支付費用。」等語（見偵查卷第62-64 頁）。
   6、證人詹永秋於調查站中證稱：「我沒有聽到甲○○要求與
      會者投票支持陳水扁、呂秀蓮連任第11屆總統、副總統。
      」等語（見偵查卷第87頁），其於偵查中證稱：「在吃飯
      期間甲○○沒有講到選舉的事，這段期間也沒有聽到有誰
      講選舉的事。」、「甲○○走後10分鐘左右我就先離席，
      我不清楚有沒有人在之後有說到選舉的事。」等語（見偵
      查卷第101 、102 頁）。
   7、證人詹秀志於調查站中證稱：「我聚餐當日座位背對甲○
      ○，故沒有看到甲○○當眾拿出50000 元交予乙○○。」
      、「我沒有聽到甲○○有要求我們投票支持陳水扁、呂秀
      蓮連任第11屆總統、副總統。」等語（見偵查卷第93頁）
      ，其於偵查中亦證稱：「（甲○○到餐會來作何事？）我
      沒有親耳聽到甲○○有這樣講、我也沒有看到甲○○拿出
      50000 元。」、「在吃飯期間甲○○沒有講到選舉的事」
      」等語（見偵查卷第100 頁）。
   8、證人鍾右全於調查站中證稱：「我不知道實際原因為何，
      只聽說杜委員要贊助卓蘭民防隊製作夾克。」等語（見偵
      查卷第106 頁）。
   9、證人詹秋東於調查站中證稱：「（我）並未直接看見杜委
      員當眾拿新台幣50000 元交給乙○○收執。」、「我當時
      飲酒過量有酒醉現象，所以並不清楚甲○○委員在餐會上
      之言行。」、「（甲○○於前述餐會期間，有無多次要求
      你們投票支持陳水扁、呂秀蓮2 人？）我因酒醉，沒有特
      別注意」、「（前述深藍色外套是由何人出資購買並分送
      予你？）我僅知深藍色外套繡有卓蘭民防隊字樣，係由民
      防隊會計賴福星所支付購買。」等語（見偵查卷第114 、
      115 頁），其於偵查中亦為相同之證述，且證稱：「是事
      後拿到衣服才知道他（指被告）有贊助我們做衣服。」等
      語（見偵查卷第117 頁）。
      稽之上開證詞，本件被告雖有捐助50000 元予卓蘭分隊並
      由乙○○代收，但在場之隊員並非每位均「見聞」或「聽
      聞」被告致贈現金50000 元予卓蘭分隊製作制服之事實，
      且亦未必知悉被告捐助款項之目的，更未均聽聞被告有要
      求大家投票支持特定候選人之言詞，甚至有人並未拿到以
      本件捐助款項所購買之深藍色外套，也不知道所收受外套
      之經費來源，參以證人乙○○於本院審理時證稱：餐會現
      場並無講台亦無麥克風，被告係在主桌將錢交付等語（見
      本院卷第89、90頁），倘若被告主觀上係出於賄選之意思
      而捐助前開款項，衡情自應在餐會現場公開、積極表現贊
      助之事實及原因，期使每位在場人均能知悉上情，且加強
      渠等支持特定候選人之意願，達到賄選之目的，惟被告竟
      未如此為之，足證被告辯稱前開捐助款項之行為，並非係
      基於選舉之目的，尚堪可採；況且，縱使前開證人之中有
      聽聞捐助款項之情事，或有收受深藍色之外套，但渠等主
      觀上是否認識該物係被告賄選所交付之財物，亦屬可疑，
      是本件亦不能單憑被告參加餐會，捐助款項，而卓蘭分隊
      隊員事後免費收受外套1 件，即推測此間具有關聯性，而
      遽認被告有假借捐助之名義賄選之犯行。
（三）證人乙○○、溫生和、鍾國忠、詹勳基、鍾右全等人雖又
      證稱被告在離開現場之際，有說要大家支持1 號總統副總
      統候選人陳水扁及呂秀蓮或拜託大家幫忙等語，此亦為被
      告所不否認。惟衡諸一般社會常情，民主社會中，人民基
      於言論自由之保障，除公務員等具有特殊身份人士應嚴守
      其中立之立場外，任何人均得於競選期間，在各種公開或
      不公開之場合發言支持某特定候選人，至於行為人發表助
      選談話內容，主觀上是否已與談話之對方或在場聽聞該等
      言論之有投票權人互達「約」其投票權為一定行使或不行
      使之意思合致，自應審慎加以認定，要非謂凡於競選期間
      ，在民間舉辦活動之場合致贈相當價值之物品，且活動中
      支持某某特定候選人之助選言論，不問活動舉行之動機是
      否確與選舉有直接密切之關連、在場之人主觀上有無認識
      所收受財物係屬賄賂等情，一律以投票行賄罪論擬。被告
      既身為立法委員，又係臺灣民主進步黨苗栗地區之重要輔
      選幹部，可謂係地方政治人物，其於總統副總統競選之際
      ，在前開餐會上拜託選民支持其所屬黨派候選人，乃屬民
      主選舉之常態，尚難遽以被告有於該餐會時發表助選之言
      詞，並贊助款項，即認被告對於有投票權之選民為約其為
      投票權之一定行使。
（四）再者，上開卓蘭分隊每年均固定聚會，而經費來源有些是
      民防顧問、社會人士贊助，有些是自行募款等情，業據證
      人乙○○、賴福星、鍾國忠、詹勳基等人證述屬實，而被
      告自擔任苗栗縣民防大隊大隊長後亦曾陸續捐助苗栗縣民
      防大隊苗栗中隊、竹南中隊、頭份中隊、通霄中隊及大湖
      中隊諸多款項，有證明書5 紙在卷可稽，則被告依歷來之
      慣例及民防團隊籌募經費之方式，捐助所擔任民防大隊下
      設各分隊款項，尚難遽認有何不法之情事，況被告身為該
      隊之大隊長，即使於受邀餐會現場當場交付捐款，亦與一
      般常情不相違背，不能單憑被告致贈金額之時間與選舉日
      期相近，即遽為不利於被告之認定。
（五）另觀諸卷附簡易帳目明細帳冊，93年3 月間，除被告以外
      ，尚有其他熱心人士及單位亦捐助金額不等之款項，而被
      告所捐助之款項固較其他個人或單位為高，惟依證人乙○
      ○於調查站中證稱：卓蘭分隊於收取該款項後，採購21件
      冬季外套，每件單價1000元，餘款將再行採購夏季外套，
      目前僅支付10000 元訂金等語（見偵查卷第53頁），其於
      本院審理時復證稱：每人紅色、藍色制服各1 件等語（見
      本院卷第88頁），可知被告捐助之款項係基於供卓蘭分隊
      製作制服之用，金額自然較一般普通捐款為高，但此舉尚
      未悖離一般社會通常尺度，而係開放社會底下之民間社團
      活動或政治人物之正常生態，尚不得以被告係此屆總統、
      副總統候選人所屬助選人員，率爾遽認其所為捐助與選舉
      存在對價關係，而認其係為賄選而來；況本院當庭勘驗扣
      案之深藍色外套，只有在外套左側胸前繡有「卓蘭民防隊
      」字樣，此有本院審判筆錄在卷可按，被告並未在所捐贈
      之物品上表示捐贈者或候選人之之名義，則難遽認其有何
      以該物賄選之情節，自亦不能率行推測被告係假借捐贈之
      名而行賄選之實。
四、綜上所述，被告捐助行為固然屬實，然其並無以其捐助約使
    有投票權人行使或不行使投票權對價之意思，其所捐贈之款
    項自難謂係行賄之對價，且本件尚乏足以證明被告確係假借
    捐助名義行賄之積極證據，足見被告前開辯解，並非不可採
    信，揆諸前揭說明，被告之行為，自與總統副總統選舉罷免
    法第87條之1 第1 項第1 款對於團體，假借捐助名義交付財
    物，使其團體構成員為投票權一定之行使之構成要件有間。
    此外，復查無其他積極證據，足資證明被告有何公訴意旨所
    指賄選之犯行，本件不能證明被告犯罪，自應為無罪之諭知
    。
據上論斷，應依刑事訴訟法第301 條第1項，判決如主文。
本案經檢察官黃彥琿到庭執行職務。
中　　華　　民　　國　　94　　年　　8 　　月　　16　　日
                  刑事第三庭  審判長法　官　劉興浪
                                    法  官  顧正德
                                    法  官  林卉聆
以上正本證明與原本無異。
如不服本判決，應於送達後10日內向本院提出上訴狀。
       　　                     　　書記官　盧俊良
中　　華　　民　　國　　94　　年　　8 　　月　　16　　日
